臺灣嘉義地方法院民事裁定
111年度監宣字第282號
聲  請  人  蔡沂樺  

相  對  人  黃啓國  

關  係  人  黃俊源  

上列當事人間請求監護宣告事件，本院裁定如下：
    主    文
一、宣告黃啓國（男，民國00年00月0日生，身分證統一編號：Z
　　000000000號）為受輔助宣告之人。
二、選定蔡沂樺（女，民國00年0月00日生，身分證統一編號：Z
　　000000000號）為受輔助宣告之人黃啓國之輔助人。
三、聲請程序費用新臺幣壹仟元由受輔助宣告之人黃啓國負擔。
    理    由
一、聲請意旨略以：聲請人為相對人之母，相對人有不能為意思
    表示或受意思表示，或辨識其意思表示效果之情形，爰依民
    法第14條、第1110條、第1111條及家事事件法第164 條等規
    定，聲請宣告相對人為受監護宣告之人，並選定聲請人為相
    對人之監護人，及指定關係人黃俊源為會同開具財產清冊之
    人；如認未達監護宣告之程度，則依民法第14條第3項及家
    事事件法第174 條裁定為輔助宣告，並選任聲請人為相對人
    之輔助人等語。
二、對於因精神障礙或其他心智缺陷，致其為意思表示或受意思
    表示，或辨識其意思表示效果之能力，顯有不足者，法院得
    因本人、配偶、四親等內之親屬、最近一年有同居事實之其
    他親屬、檢察官、主管機關或社會福利機構之聲請，為輔助
    之宣告。受輔助宣告之人，應置輔助人；法院為輔助之宣告
    時，應依職權就配偶、四親等內之親屬、最近一年有同居事
    實之其他親屬、主管機關、社會福利機構或其他適當之人選
    定一人或數人為輔助人。法院選定輔助人時，應依受輔助宣
    告之人之最佳利益，優先考量受輔助宣告之人之意見，審酌
    一切情狀，並注意下列事項：受輔助宣告之人之身心狀態與
    生活及財產狀況、受輔助宣告之人與其配偶、子女或其他共
    同生活之人間之情感狀況、輔助人之職業、經歷、意見及其
    與受輔助宣告之人之利害關係，民法第15條之1、第1113條
    之1準用第1111條及第1111條之1分別定有明文。又法院對於
    監護之聲請，認為未達民法第14條第1項之程度者，得依民
    法第15條之1第1項規定，為輔助之宣告，民法第14條第3項
    亦有明文。次按法院對於監護宣告之聲請，認為未達應受監
    護宣告之程度，而有輔助宣告之原因者，得依聲請或依職權
    以裁定為輔助之宣告。法院為前項裁定前，應使聲請人及受
    輔助宣告之人有陳述意見之機會，家事事件法第174條第1項
    、第2項規定甚明。
三、經查，聲請人主張之前揭事實，已據提出戶籍謄本、親屬系
    統表及身心障礙證明（輕度）影本為憑。又本院審驗相對人
    之精神及心智狀況，在鑑定人面前點呼相對人，訊問相對人
    下列問題，其回答：「（姓名、生日、身分證字號？）85年
    10月9日，Z000000000」、「（事情由誰處理？媽媽可以嗎
　　？）可以」、「（在場是誰？）媽媽」、「（爸爸？）黃俊
    源」、「（300除以30？）10」、「（50乘以17？）5000」
　　、「（50乘以12？）500」、「（100-7？）93」、「（100-
    7-7？）86」、「（100-17？）未答」、「（總統？副總統
　　？）未答」、「（自己會去外面買東西嗎？）會」、「（工
    作？薪水？）麵包，一個月3萬多，現在匯給母親」等語；
    並參酌臺中榮民總醫院嘉義分院醫師沈正哲所為之鑑定結果
　　，認相對人為26歲男性，與父母、哥哥及妹妹同住，據家屬
    描述個案從小學業成績不佳，國中就讀啟智班，高中念啟智
    學校，但就讀半年後就轉到民雄農工綜合科就讀（特殊班）
　　，領有中度殘障手冊 畢業後由學校轉介到合作的麵包店工
    作，至今已經6至7年，每天工作7至8小時，只能做簡單重複
    的包裝工作，下班後幾乎都待在家中，生活自理尚可，可協
    助做家事，少與外人互動，對於複雜字詞無法理解，如嗜好
　　。母親表示因相對人大哥在外面被騙取很多金錢，故想幫個
    案聲請監護宣告，以避免再被騙錢。相對人於111年11月23
    日曾於本院接受心理衡鑑，結果顯示個案之全量表智商為45
　　，達中度智能不足之程度，所有認知功能均表現在平均水準
　　，包括：視動協調速度、計算能力、空間概念、語文性抽象
    思考能力、語言理解與應用、邏輯推理、一般生活常識等，
    呈現一致性低下的狀況，未達同年齡者所應表現之水準。根
    據相對人之病史、臨床評估及心理衡鑑結果，相對人之診斷
    為中度智能不足(全量表智商45)，個案之計算能力、抽象思
    考能力、語言理解與應用、邏輯推理、及一般生活常識等認
    知功能均不佳，其為意思表示、受意思表示及辨識其意思表
    示效果之能力顯有不足，符合輔助宣告之要件等語，此有本
    院民國111年12月7日之訊問筆錄、精神鑑定報告書附卷可稽
　　。本院審酌上開訊問及鑑定人之鑑定結果，認相對人非完全
    不能為意思表示或受意思表示，或辨識其意思表示之效果，
    未達應受監護宣告之程度，從而，聲請人聲請對相對人為監
    護宣告，雖無理由，惟相對人因其他心智缺陷，致其為意思
    表示、受意思表示或辨識意思表示效果之能力，顯有不足，
    仍有受輔助宣告之必要，依前揭規定，宣告相對人為受輔助
    宣告之人如主文第1項所示。
四、本件相對人既經為輔助之宣告，已如上述，自應依上開規定
    ，為其選定輔助人。再者，受輔助宣告之人法無明文需為其
    選任會同開具財產清冊之人（僅受監護宣告時有選任會同開
    具財產清冊之人之必要），故本案情形無庸選任會同開具財
    產清冊之人。本院審酌相對人未婚、無子女，聲請人願意擔
    任受輔助宣告人之輔助人，相對人父親亦表同意，有戶籍謄
    本、同意書等件在卷可證，併參兩造為母子關係，彼此間應
    具有一定之信賴感及依附感等情，堪信由聲請人擔任相對人
    之輔助人，應符合受輔助宣告之人之最佳利益，爰裁定如主
    文第2項所示。
五、又法院為輔助宣告時，受輔助宣告之人對其財產仍具處分權
    能，輔助人僅於民法第15條之2第1項（詳備註）等事件對於
    輔助宣告之人之行為具有同意與否之權限，亦無須開具財產
    清冊陳報法院，均附此敘明。
六、依家事事件法第177條第2項、第164條第2項，裁定如主文。
　　
中　　華　　民　　國　　111 　年　　12　　月　　19　　日
               家事法庭  法　　　官  黃仁勇           
以上正本係照原本作成。
如對本裁定抗告，須於裁定送達後10日之不變期間內，向本院提
出抗告狀，並繳納抗告費新臺幣1,000元。
中　　華　　民　　國　　111 　年　　12　　月　　19　　日
                         書　記　官　劉哲瑋
備註：
民法第15條之2第1項（受輔助宣告之人應經輔助人同意之行為）
受輔助宣告之人為下列行為時，應經輔助人同意。但純獲法律上
利益，或依其年齡及身分、日常生活所必需者，不在此限：
一、為獨資、合夥營業或為法人之負責人。
二、為消費借貸、消費寄託、保證、贈與或信託。
三、為訴訟行為。
四、為和解、調解、調處或簽訂仲裁契約。
五、為不動產、船舶、航空器、汽車或其他重要財產之處分、設
    定負擔、買賣、租賃或借貸。
六、為遺產分割、遺贈、拋棄繼承權或其他相關權利。
七、法院依前條聲請權人或輔助人之聲請，所指定之其他行為。